ACORDAO-COMPLETO-2394067

ACÓRDÃO 2580/2020 ATA 7/2020 - SEGUNDA CÂMARA

VISTO, relatado e discutido o ato de alteração de concessão de pensão civil instituída por Hélcio Luiz dos Santos Moura, ex-servidor vinculado à então Superintendência Regional do Trabalho no Estado de Minas Gerais, em favor de Yara Matos dos Santos Moura e Marcelo Luiz dos Santos Moura.
	ACORDAM os ministros do Tribunal de Contas da União, reunidos em sessão da 2ª Câmara, ante as razões expostas pelo relator, e com fundamento nos artigos 71, inciso III, da Constituição Federal de 1988, 1º, inciso V, e 39, inciso II, da Lei 8.443/1992 e no art. 260, § 5º, do Regimento Interno do TCU, em:
9.1. considerar prejudicado o exame de mérito do ato de alteração de concessão de pensão civil instituída por Hélcio Luiz dos Santos Moura, por perda de objeto, em decorrência do falecimento do beneficiário Marcelo Luiz dos Santos Moura;
9.2. dar ciência desta deliberação à Superintendência Regional do Trabalho no Estado de Minas Gerais e aos interessados.

Atos de pensão civil.

Segunda Câmara

Superintendência Regional do Trabalho no Estado de Minas Gerais.

3. Interessados/Responsáveis:
3.1. Interessados: Marcelo Luiz dos Santos Moura (XXX.253.226-XX); Yara Matos dos Santos Moura (XXX.540.036-XX).

13.1. Ministros presentes: Ana Arraes (Presidente), Augusto Nardes e Raimundo Carreiro (Relator).
13.2. Ministro-Substituto convocado: Augusto Sherman Cavalcanti.
13.3. Ministro-Substituto presente: André Luís de Carvalho.

RAIMUNDO CARREIRO

Adoto como relatório a instrução lançada no âmbito da Secretaria de Fiscalização de Pessoal – Sefip (peça 4) , a qual obteve a concordância de seu Diretor (peça 5) , verbis:
“INTRODUÇÃO 
1. Trata-se de ato de concessão de pensão civil de HÉLCIO LUIZ DOS SANTOS MOURA, submetido, para fins de registro, à apreciação do Tribunal de Contas da União (TCU) , de acordo com o art. 71, inciso III, da Constituição Federal. O ato foi cadastrado e disponibilizado ao TCU por intermédio do Sistema de Apreciação e Registro de Atos de Admissão e Concessões (Sisac) , na forma do art. 2º, caput e incisos I a VI, e 4º, caput, da Instrução Normativa - TCU 78/2018. 
2. Ao benefício pensional instituído por Hélcio Luiz dos Santos Moura habilitaram-se Yara Matos dos Santos Moura (na condição de viúva) e Marcelo Luiz dos Santos Moura (na condição de filho interd/inval) .
EXAME TÉCNICO 
Procedimentos aplicados 
3. Os procedimentos para exame, apreciação e registro de atos de pessoal encontram-se estabelecidos na Instrução Normativa TCU 55/2007 e na Resolução TCU 206/2007. Essas normas dispõem, em seus arts. 4º, § 2º, e 3º, § 3º, respectivamente, que os atos de pessoal disponibilizados por meio do Sisac devem ser submetidos à crítica automatizada do próprio sistema, com base em parâmetros predefinidos. 
4. Relativamente aos atos de concessão de pensão civil, as rotinas de crítica das informações cadastradas no Sisac foram elaboradas e validadas levando-se em conta as peculiaridades desses atos. Os itens de verificação do sistema compreendem prazos e fundamentos legais, assim como eventuais ocorrências de acumulação. Trata-se de verificações mais abrangentes, minuciosas e precisas do que aquelas que podem ser realizadas por mãos humanas, proporcionando um nível de segurança ainda maior. 
5. Além da crítica automatizada, há verificação humana adicional no caso de haver alertas do sistema ou informações não formatadas, como esclarecimentos do gestor ou do controle interno. 
6. As críticas também consideram os registros do Sistema Integrado de Administração de Recursos Humanos (Siape) . O Siape disponibiliza informações atualizadas sobre as parcelas que
integram os proventos, diferentemente, portanto, do Sisac, que informa as parcelas no momento do registro do ato. 
7. Essa confrontação com o Siape fornece uma visão atual e verdadeira da situação, o que permite descaracterizar irregularidades e inconsistências que, embora constantes do Sisac, já foram corrigidas. Exame das constatações Inépcia - Ato de alteração sem inicial na base 
8. Trata-se de ato de alteração de concessão de pensão civil sendo que o Gestor de Pessoal informou que o ato inicial não foi registrado ou foi registrado no Sistema Sisac. Todavia, ao consultar as bases do sistema Sisac, detectou-se que não há registro do ato inicial neste Tribunal e nem mesmo no Controle Interno. Ademais, em consulta ao Sistema E-Pessoal, também não consta ato inicial de concessão de pensão civil do interessado em nenhuma das instâncias (Gestor, Controle Interno e TCU) . 
9. Assim, em razão da inexistência de ato inicial, esta Unidade Técnica não consegue emitir com precisão parecer sobre a legalidade do ato de alteração em destaque. 
10. Nessa situação, com base no art. 260, § 6º, do Regimento Interno deste Tribunal, propõe-se que a análise do ato seja considerada prejudicada, por inépcia, uma vez que a omissão no envio do ato inicial de aposentadoria impossibilita esta Unidade Técnica a emitir parecer sobre a legalidade do ato ora submetido a exame. Esse foi o entendimento do Acórdão 2899/2019-TCU-Primeira Câmara, de relatoria do Min. Vital do Rêgo.
CONCLUSÃO 
11. A abrangência e a profundidade das verificações levadas a efeito fundamentam convicção de que a análise do ato em destaque pode ser considerada prejudicada, por inépcia, com base no art. 260, § 6º, do Regimento Interno deste Tribunal. PROPOSTA DE ENCAMINHAMENTO 
12. Ante o exposto, com fundamento no art. 71, inciso III, da Constituição Federal, no art. 1º, inciso V, e art. 39, incisos I e II, da Lei 8.443/1992, no art. 260 do Regimento Interno do Tribunal de Contas da União, propõe-se: 
a) considerar prejudicada, por inépcia, a análise do ato constante do presente processo; 
b) determinar ao órgão/entidade de origem que registre o ato inicial e alteração de concessão de pensão civil do interessado no Sistema E-Pessoal e submeta-os a registro no prazo de trinta dias, contados da ciência desta decisão.”
O Ministério Público junto ao TCU, por meio da Procuradora-Geral Cristina Machado da Costa e Silva, manifestou divergência à proposta de encaminhamento alvitrada pela unidade técnica, nos seguintes termos (peça 51) , verbis:
“Versam os autos sobre o ato de alteração de pensão civil instituída por Hélcio Luiz dos Santos Moura, ex-servidor vinculado à então Superintendência Regional do Trabalho no Estado de Minas Gerais.
2.	A Secretaria de Fiscalização de Pessoal propõe que o ato em análise seja considerado prejudicado, por inépcia, uma vez que corresponde a alteração de concessão cujo ato inicial não consta das bases do Tribunal. Por isso, defende que não há informações suficientes para a apreciação da concessão pela Corte de Contas (pareceres uniformes de peças n.ºs 4 e 5) .
3.	Com as devidas vênias, entendemos que o formulário em questão detém todos os dados necessários à análise de mérito. O ato contempla a habilitação tardia do beneficiário Marcelo Luiz dos Santos Moura, na condição de filho maior de 21 anos, portador de invalidez, com efeitos a contar de 1.º/10/2011 (fl. 3 da peça n.º 2) . 
4.	Pela verificação das informações constantes do ato de peça n.º 2, em cotejo com os dados extraídos do Siape (peça n.º 7) e após consultas a sistemas internos, não identificamos nenhuma irregularidade capaz de macular a concessão em exame, razão pela qual opinamos pela legalidade e registro da pensão.
5.	Por todo o exposto, com as devidas vênias do encaminhamento proposto pela unidade técnica às peças n.ºs 4 e 5, esta representante do Ministério Público de Contas propõe ao Tribunal que considere legal e ordene o registro ao ato de pensão de peça n.º 2.”
É o Relatório.

não há

Procuradora-Geral Cristina Machado da Costa e Silva.

PENSÃO CIVIL. ATO DE ALTERAÇÃO DE CONCESSÃO. ANALISE DO ATO PREJUDICADA, POR PERDA DE OBJETO, EM RAZÃO DO FALECIMENTO DO BENEFICIÁRIO. CIÊNCIA

PENSÃO CIVIL (PCIV)

Secretaria de Fiscalização de Pessoal (SEFIP).

Inicialmente, registro que atuo nos presentes autos por força de sorteio, conforme termo juntado à peça 1.
2.	Em exame ato de alteração de pensão civil instituída por Hélcio Luiz dos Santos Moura, ex-servidor da Superintendência Regional do Trabalho no Estado de Minas Gerais, tendo como beneficiários Yara Matos dos Santos Moura (CPF 297.540.036-53) , na condição de viúva, e Marcelo Luiz dos Santos Moura (CPF 658.253.226-04) , na condição de filho interditado/inválido.
3.	O ato foi cadastrado por intermédio do Sistema de Apreciação dos Atos de Admissão e Concessões – SisacNet e submetido à apreciação do Tribunal de Contas da União, para fim de registro, de acordo com o art. 71, inciso III, da CF/88.
4.	Em análise da documentação, a Secretaria de Fiscalização de Pessoal (Sefip) constatou, em consulta às bases dos sistemas Sisac e E-pessoal, que não há registro do ato inicial neste Tribunal e nem mesmo no Controle Interno. Ante a inexistência do ato inicial, a Sefip, propôs considerar prejudicada a análise do ato, por inépcia, com fulcro no art. 260, § 6º, do Regimento Interno/TCU.
5.	O Ministério Público junto ao TCU, dissentindo da unidade técnica, ponderou que a documentação constante dos autos (ato à peça 2 e dados extraídos do Siape à peça 7) detém as informações necessárias à análise de mérito. Não tendo identificado nenhuma irregularidade capaz de macular a concessão, propôs ao Tribunal considerar legal e ordenar o registro do ato de pensão.
6.	Verifico que o ato de alteração submetido ao TCU visou à designação de novo beneficiário em habilitação tardia, mais especificamente a inclusão do beneficiário Marcelo Luiz dos Santos Moura, como filho interditado/inválido, com vigência a partir de 1/10/2011.
7.	Em consulta à base do Sistema Informatizado de Controle de Óbitos (Sisobi) , minha assessoria identificou que o beneficiário Marcelo Luiz dos Santos Moura veio a falecer em 25/1/2020, devendo ser considerado prejudicado o exame de mérito do ato de concessão de pensão civil, por perda de objeto.
8.	Diante do exposto, com as devidas vênias à unidade técnica e ao MPTCU, Voto para que a Segunda Câmara do TCU adote a proposta de Acórdão que ora submeto à deliberação.
TCU, Sala das Sessões Ministro Luciano Brandão Alves de Souza, em 17 de março de 2020.
RAIMUNDO CARREIRO 
Relator